【裁判字號】    99,消債抗,51
【裁判日期】    991021
【裁判案由】    聲請免責
【裁判全文】
臺灣臺中地方法院民事裁定            99年度消債抗字第51號
抗  告  人  甲○○○○○○
上列抗告人因聲請免責事件，對於中華民國99年8月19日本院99
年度消債聲字第125號裁定提起抗告，本院裁定如下：
    主  文
抗告駁回。
抗告程序費用新臺幣壹仟元由抗告人負擔。
    理  由
一、抗告意旨略以：其因訴訟糾紛需給付鉅額和解金，乃向銀行
    借貸，未料卻遇經濟甚不景氣，因而失業，以致漸漸無力如
    期繳付貸款，債務累積越來越多，不得已乃又再借貸，遂變
    成以債養債，深陷負債坑洞，故造成負債之原因並非係因浪
    費、賭博或其他投機行為，而使財產顯然減少或負擔過重之
    債務。抗告人固有數筆百貨公司或服飾等商店之刷卡消費項
    目，然前開公司或商店多屬販售百貨或日常用品，抗告人購
    買該生活必需用品，乃為維持日常生活必要支出，且其時間
    、購買次數並非頻繁，金額又非高價，僅係一般消費行為，
    更何況刷卡當時乃經濟情況正常，且自信會償還，實難因此
    即謂蓄意奢侈揮霍。抗告人與債權人沈家銘因訴訟糾紛，雙
    方以鉅額和解金成立和解後，抗告人即頻遭債權人沈家銘之
    催討，其甚至曾偕數名壯漢催收，致抗告人心生畏懼，恐遭
    不測，為能早日清償，以免除生命之威脅，抗告人才向銀行
    借貸，此並非商業購買之消費行為，實非奢侈浪費。且借貸
    初期，抗告人每月還能支應利息本金，迄遇經濟嚴重不景氣
    ，因而失業，銀行又以高額利息計算，才無法清償，而陷經
    濟困境，並非心存投機，大舉借貸無以清償之債務。故縱認
    抗告人之財務規劃有所欠當，然給付鉅額和解金實非屬浪費
    、賭博或投機行為。又抗告人雖曾刷卡繳納商業保險費，然
    購買商業保險非意在投機，藉此獲利。蓋保險固係射倖契約
    ，然其意義在補償損失，與賭博仰賴或然率而不當得利之投
    機性質迥異，不能等同論之。購買商業保險以規避風險或理
    財規劃，乃屬正當之儲蓄兼投資行為，實難認構成投機行為
    。再者，抗告人縱復有數筆預借現金紀錄，惟有預借現金事
    實未必即有投資、浪費等行為，兩者並無因果關係，原審所
    採之論理法則顯有錯誤無疑。另抗告人亦非抱持有能力再還
    ，無能力即不需清償之僥倖心態，其前亦曾與債權人為前置
    協商，惟當時債權人以債務人並無收入，而協商不成立。在
    近20%之循環利率計算下，所需繳付之利息，甚至高於本金
    ，債務人更無力清償，又無他法得以解決，方依債務清理程
    序聲請清算，並非債務人心存僥倖算計免責。再查一般債務
    人必是該債務已逾其清償能力，復無他法解決，才依債務清
    理條例以解決債務，今原審竟僅以抗告人有債務之事實，即
    遽認其係不知節制之浪費，復以其無法清償，而草率認抗告
    人係明知無支付能力，卻未量入為出，心存投機云云，倘依
    其所認定，則幾乎所有無清償能力之清算人，均係債務投機
    者，全數應予以不免責，則清算之免責規定豈非具文？顯見
    原審之認定，實有失公允。是本件抗告人絕無消費者債務清
    理條例第133條前段或第134條各款所定之情事，自應依前揭
    規定裁定抗告人免責等語，並聲明：原裁定廢棄。
二、按債務人因浪費、賭博或其他投機行為，致財產顯然減少或
    負擔過重之債務，而生開始清算之原因者，法院應為不免責
    之裁定。但債務人證明經普通債權人全體同意者，不在此限
    。消費者債務清理條例第134條第4款定有明文。所稱因浪費
    、賭博或其他投機行為，致財產顯然減少或負擔過重之債務
    ，而生清算之原因，顯見債務人於其經濟狀況不佳之情形下
    ，猶恣意揮霍、投機，核其所為，於清算之原因有可歸責性
    ，自有加以制止之必要，尚不宜使之免責(見該條款立法理
    由)。所稱浪費或投機行為，係指生活支出超過個人收入所
    應支出之程度或心存僥倖以一時之小投資想博取大利益，因
    而使自己負擔更大債務，而有無浪費或投機行為，端視債務
    人從事該行為時有無詳實之償還計畫或有無以過去實證印證
    投資收益機率大於五成以上或政府、產業預定計畫等事實，
    如無償還計畫、其他預定收入，或無過去實證、政府產業預
    定計畫等，僅是先行花費或以賭博心態從事投機時，即屬本
    款所謂浪費或投機行為，自不應認可免其還款之責。次按於
    具體個案中以何證據認定債務人是否有浪費、投機行為，因
    各個債務人生長、教育環境或職業不同而有不同認定標準，
    如成長於60年代經濟起飛前與經濟起飛後即70年代以後之債
    務人，就其生活經驗容或有不同標準，但認定時以各個債務
    人債務成立前後生活態度判斷當可求其具體妥當性，如未積
    欠債務前，每月平均消費支出為新臺幣（下同）5萬元者，
    於債務成立後，其是否盡其所能增加其他收入，其消費支出
    是否扣除每月應清償債務後餘額範圍內，在最低度生活或教
    育、職業需求範圍內勉力維生，而非維持債務成立前或以一
    般人之平均消費支出為其生活水平，如不願降低生活水平維
    持最低度生活需求者，即屬浪費行為。又其於債務成立後，
    在無任何歷史實證下，仍投資於不熟悉之事業，或仍舉債投
    資，或投資於高度投機之股票、期貨、商品市場，或以一塊
    錢作三十塊錢高桿槓之投機方式，此種浪費或投機行為之人
    ，則非本條例所要求救助之人，法院如就此等人輕率給予免
    責，無異為社會帶來不良示範，易啟他人仿而效尤，產生欠
    債不還之錯誤觀念，當非本條例之立法本旨。
三、經查：查抗告人聲請消費者債務清理事件，前經本院裁定開
    始清算程序，現該清算程序業經本院裁定終結確定在案，有
    裁定書附卷可考。次查，抗告人於民國92年10月17日借款12
    0,000元、93年1月6日之當日再借款43,830元、同年月12日
    又借款60,100元、同年2月26日貸款432,550元、同年3月8日
    借款53,451元、同年月31日借款60,000元、同年4月6日借款
    20,000元、20日借款40,000元、22日借款60,000元、27日借
    款15,000元、29日又借款40,000元、同年5月4日借款36,400
    元、8日借款15,200元、同年6月30日借款20,000元、同年7
    月13日借款20,100元、22日借款10,000元、26日借款31,100
    元。又查，抗告人因於89年9月至92年8月間，因挪用公款共
    890萬元，嗣先清償350萬元，剩餘540萬元，於93年3月31日
    在臺中市北區調解委員會與債權人沈家銘達成調解，調解內
    容為抗告人同意分期償還540萬元，並自93年6月20日起，每
    月20日給付25萬元，至清償日止，如一期未給付，視為全部
    到期。此有抗告人提出之調解書一份，並經本院調閱本院93
    年度核字第1277號卷查核無誤，是見，抗告人於93年3月31
    日以前清償約350萬元之金額，及調解成立後又繼續舉債情
    形觀之，雖可佐證抗告人向銀行借款係用以清償其對債權人
    沈家銘之調解債務，然參酌其於調解時即知悉其負有大額債
    務，其生活自當積極努力增加收入，就其收入扣除每月應清
    償債務餘額範圍內維持最低度之生活需求，惟查，參照抗告
    人調解前後之所得：其於92年度尚有307,732元收入，93年
    則有245,904元之收入，但自94年起至97年為止，則均無任
    何收入，僅於98年尚有52,280元之收入，以上可參照財政部
    臺灣省中區國稅局之綜合所得稅各類所得資料清單足稽，是
    見本件於調解後，抗告人面臨大額之債務卻未能積極覓尋工
    作以增加收入，卻僅依賴向債權人借款解決債務問題。且參
    酌抗告人於調解後，除仍繼續上開預借現金外，尚於93年4
    月14日在NEW YEAR LOAN消費2,400元、同年月21日使用CASH
     PAYMENT消費4,000元、同年月22日在LATE CHARGES分別消
    費3,664元及3,419元、同年月30日在台鹽生技消費8,080元
    、同年5月15日支付全民通訊電訊費3,240元、同年5 月20日
    使用CASH PAYMENT消費15,000元、同年6月3日使用CASH
    PAYMENT消費7,047元、同年6月19日在寶齡嬰兒用品批發消
    費10,200元、同年6月21日在LATE CHARGES消費3,357元、同
    年6月27日在順發3C消費31,619元、同年6月30日支付臺灣大
    哥大電信費達2,990元、同年7月2日在台益汽車百貨消費
    4,800元、同年8月12日在臺灣大哥大支付電信費3,894元、
    同年8月20日在LATE CHARGES消費1,338元、同年8月20日使
    用CASH PAYMENT消費5,000元、同年9月9日在LATE CHARGES
    消費3,357元、及使用CASH PAYMENT消費1,246元、同年9月
    21日在LATE CHARGES消費3,645元、同年9月22日在LATE
    CHARGES消費2,000元、同年10月22日在LATE CHARGES 消費
    2,088元、同年11月8日使用CASH PAYMENT消費4,000元、同
    年11月25日使用CASH PAYMENT消費5,845元、同年12月6日使
    用CASH PAYMENT消費9,146元、94年1月21日在LATE CHARGES
    消費4,883元、同年3月22日在LATE CHARGES消費9,766元。
    足見其於積欠大筆金額後，卻仍繼續上開消費，顯見抗告人
    並未量入為出，節約消費以降低生活水平維持至最低度生活
    需求，其累積欠款而至無法支付之地步，難謂其無浪費行為
    。揆諸上揭消費者債務清理條例第134條之立法理由及同條
    例第134條第4款規定之說明，自不宜准予免責。
四、綜上所述，抗告人之預借現金及消費之行為，均非生活必要
    之支出，而屬浪費或其他投機行為之性質，對於清算之原因
    有可歸責性，核與消費者債務清理條例第134條第4款所稱：
    「因浪費、賭博或其他投機行為，致財產顯然減少或負擔過
    重之債務」等不免責事由相當，且抗告人又無法證明其業經
    普通債權人全體之同意，准以清算免責，自應為不免責之裁
    定。從而，原裁定不予免責，核無違誤，抗告意旨猶執前詞
    ，指摘原裁定不當，求予廢棄改判，為無理由，應予駁回。
五、據上論結，本件抗告為無理由，依消費者債務清理條例第11
    條第2項、第15條，民事訴訟法第495條之1第1項、第449條
    第1項、第95條、第78條，裁定如主文。
中    華    民    國    99    年    10   月    21     日
                民事第三庭  審判長法  官  許秀芬
                                  法  官  謝慧敏
                                  法  官  許石慶
正本係照原本作成。
本裁定不得抗告。
中    華    民    國    99    年    10    月    22    日
                                  書記官

司法院資訊處製作；財團法人民間司法改革基金會備份。
